【裁判字號】    98,上訴,202
【裁判日期】    980324
【裁判案由】    違反臺灣地區與大陸地區人民關係條例等
【裁判全文】
臺灣高等法院刑事判決                 98年度上訴字第202號
上  訴  人
即  被  告  甲○○
上  訴  人
即  被  告  乙○○
                    旅行證號碼.
共      同
選任辯護人  劉興業律師
上列上訴人因違反臺灣地區與大陸地區人民關係條例等案件，不
服臺灣臺北地方法院97年度訴字第474 號，中華民國97年11月21
日第一審判決（起訴案號：臺灣臺北地方法院檢察署96年度偵字
第19930號），提起上訴，本院判決如下：
    主  文
上訴駁回。
    事  實
一、甲○○經友人之介紹，明知乙○○為大陸地區人民，未經許
    可不得入境臺灣地區，其與乙○○間並無結婚之真意，為達
    使乙○○入境臺灣地區工作之目的，竟基於使大陸地區人民
    非法進入臺灣地區之犯意，並與乙○○共同基於行使公務員
    登載不實文書之犯意聯絡，先於民國（下同）八十九年九月
    五日前往大陸地區福建省福州市公證處佯裝辦理結婚手續，
    並於當日領得該公證處核發之結婚公證書後，甲○○旋持該
    公證書向財團法人海峽交流基金會（下稱海基會）請求認證
    ，於八十九年九月二十一日取得海基會核字第31430 號證
    明書後，遂於同月二十八日檢具結婚登記申請書、前開結婚
    公證書及海基會證明書等文件，向臺北市中正區戶政事務所
    辦理結婚登記，致該管公務員將「民國八十九年九月五日與
    大陸地區人民乙○○結婚、配偶乙○○」等不實事項，登載
    於其職務上所掌公文書即戶籍登記簿上，並據以製發戶籍謄
    本交由甲○○收執，足生損害於戶政機關對於結婚登記及人
    民身分管理之正確性。甲○○復於同日再前往臺北市政府警
    察局中正第二分局思源街派出所，申辦「大陸地區人民進入
    臺灣地區保證書」，復於同年九月二十九日再提出上開不實
    戶籍謄本持向警政署入出境管理局（自九十六年一月二日升
    格為內政部入出國及移民署，以下依申辦時之行政編制簡稱
    境管局或移民署）申請配偶乙○○來臺探親，經該局審核後
    ，發給乙○○中華民國旅行證，而使乙○○於八十九年十一
    月十三日以探親名義首次非法入境臺灣地區。惟乙○○入境
    後，其二人並未同居，僅偕同辦理必要手續，並由乙○○覓
    得適合住處後即各自居住謀生，乙○○並自九十年起至九十
    二年四月六日（行政院勞工委員會於九十二年四月七日始核
    發大陸地區配偶工作許可證予乙○○）止，受僱於陳世照（
    涉有違反臺灣地區與大陸地區人民關係條例第十五條第三款
    、第八十三條第一項部分，另經臺灣臺北地方法院檢察署檢
    察官以九十七年度偵字第二九四二號為緩起訴處分確定）所
    經營之麵店及「店小二池上便當店」從事廚房工作，非法打
    工維生。嗣後，甲○○、乙○○仍共同基於行使使公務員登
    載不實文書之接續犯意，由甲○○分別於九十年六月二十五
    日、九十一年二月二十六日、九十二年六月三十日，持前揭
    登載有「民國八十九年九月五日與大陸地區人民乙○○結婚
    、配偶乙○○」等不實事項之戶籍謄本，填具大陸地區人民
    進入臺灣地區旅行證申請書，以配偶探親、團聚等事由向境
    管局申請乙○○入境而行使，使各該承辦之公務員據以先後
    製發中華民國臺灣地區旅行證及中華民國臺灣地區逐次加簽
    旅行證，足以生損害於境管局對於大陸地區人民入境臺灣地
    區管理之正確性。其間甲○○與乙○○另承前行使使公務員
    登載不實文書之接續犯意，由甲○○另於九十二年二月二十
    六日，持前揭載有「民國八十九年九月五日與大陸地區人民
    乙○○結婚、配偶乙○○」等不實內容之戶籍謄本，填具大
    陸地區人民在臺灣地區居留申請書，以配偶依親居留事由向
    境管局申請乙○○在臺灣地區居留，是該承辦之公務員據以
    製發中華民國臺灣地區依親居留證及逐次加簽出入境證，足
    以生損害於境管局對於大陸地區人民入境臺灣地區管理之正
    確性。迨至九十六年間，乙○○因與有配偶之陳世照相姦，
    經原法院以九十六年度簡字第三四三號判處有期徒刑三月確
    定，由移民署於九十六年四月二十五日廢止乙○○之上開依
    親居留許可及依親居留證並限期出境，乙○○乃於同年五月
    十日出境。甲○○為遂行使乙○○進入臺灣地區非法打工之
    同一目的，復承前行使使公務員登載不實文書之接續犯意，
    由甲○○於九十六年五月十五日，持上載有「民國八十九年
    九月五日與大陸地區人民乙○○結婚、配偶乙○○」等不實
    內容之戶籍謄本，以配偶團聚事由向移民署申請乙○○入境
    ，使承辦之公務員據以製發相關之入境許可證，足以生損害
    於移民署對於大陸地區人民進入臺灣地區管理之正確性。而
    乙○○又因此得以先後於九十年八月一日、九十一年四月十
    四日、九十二年七月三日、九十四年三月二日、九十五年二
    月九日、九十六年二月二十三日及九十六年五月二十五日非
    法進入臺灣地區並工作賺取薪資。
二、案經蔣芳櫻告發及臺北市政府警察局中山分局報告臺灣臺北
    地方法院檢察署檢察官偵查起訴。
    理  由
壹、程序部分
一、按證人依法應具結而未具結者，其證言不得作為證據；被告
    以外之人於審判外之言詞或書面陳述，除法律有規定者外，
    不得作為證據，刑事訴訟法第一百五十八條之三、第一百五
    十九條第一項分別定有明文。又按被告以外之人於偵查中向
    檢察官所為之陳述，除顯有不可信之情況者外，得為證據；
    被告以外之人於審判外之陳述，雖不符前四條之規定，而經
    當事人於審判程序同意作為證據，法院審酌該言詞陳述或書
    面陳述作成時之情況，認為適當者，亦得為證據。當事人、
    代理人或辯護人於法院調查證據時，知有第一百五十九條第
    一項不得為證據之情形，而未於言詞辯論終結前聲明異議者
    ，視為有前項之同意，同法第一百五十九條之一第二項、第
    一百五十九條之五第一項、第二項亦已分別明訂。
二、查本件證人蔣芳櫻於警詢中及證人陳美津、陳美霞、林芳伊
    於檢查事務官前所為之陳述，因屬被告以外之人於審判外之
    言詞陳述，且其證據能力業經被告甲○○、乙○○二人所否
    認，依刑事訴訟法第一百五十九條第一項之規定固無證據能
    力，惟證人蔣芳櫻於偵查中具結後所為之證言，既已依法具
    結，且無顯有不可信之情況，依刑事訴訟法第一百五十九條
    之一第二項，即有證據能力。
三、又查被告二人於原審準備程序中，就其二人於警詢中所證有
    關對方之供詞，及證人鄭玉暇、江麗玲、江碧真、江政倫、
    李鄭霞珍於檢查事務官前及偵查中未經合法具結之言詞陳述
    均表示無意見，迄本院言詞辯論終結前，亦未就上開證據之
    證據能力聲明異議，本院審酌上開證據作呈時之情況，經核
    並無何不適當之情況，應得作為證據，合先敘明。
貳、實體部分
一、訊據被告甲○○、乙○○均矢口否認其二人有何假結婚及行
    使使公務員登載不實文書之犯行，並均辯稱：伊二人因均離
    婚而有小孩，再婚不易，遂經由被告乙○○嫁來臺灣之同鄉
    之夫介紹認識而結婚作伴，而被告乙○○因須賺錢供養自己
    及大陸家人，又擔心被告甲○○同居之兄江國欽在家中吵鬧
    不休，因而外出租屋自住，但均與被告甲○○保持聯絡且於
    假日返家履行夫妻義務，後被告乙○○雖因在外與案外人陳
    世照相姦之事遭陳世照之妻蔣芳櫻查獲，為繼續與陳世照保
    持親密關係，而向蔣芳櫻謊稱伊與被告甲○○二人係假結婚
    ，但伊二人於八十九年結婚之初確有結婚之真意及夫妻之實
    ，被告乙○○亦係循合法途徑進入臺灣地區，本件應係案外
    人蔣芳櫻欲藉故將被告乙○○趕離臺灣云云；被告二人共同
    選任辯護人則以：被告二人確係經過相親之後辦理結婚，嗣
    因家庭經濟因素才沒有經常同居，後來被告乙○○與陳世照
    發生婚外情，但也不能因此認為是假結婚，至於被告乙○○
    與蔣芳櫻之談話錄音，被告乙○○之談話非其本意，自不能
    作為其犯罪之證據云云置辯。經查：
  (一)被告甲○○與乙○○前於八十九年九月五日於大陸地區福建
    省福州市公證處登記結婚，經海基會於同年九月二十一日認
    證後，由被告甲○○於八十九年九月二十八日持前揭公證書
    及海基會證明書，以其已於同年九月五日與被告乙○○結婚
    為由，向臺北市中正區戶政事務所為結婚登記，並於同日前
    往臺北市政府警察局中正第二分局思源街派出所，申辦大陸
    地區人民進入臺灣地區保證書，復於同年九月二十九日再提
    出戶籍謄本持向境管局申請配偶即被告乙○○來臺探親，經
    該局審核後發給被告乙○○中華民國旅行證，而使被告乙○
    ○於八十九年十一月十三日以探親名義入境臺灣地區，其後
    並分別由被告甲○○於九十年六月二十五日、九十一年二月
    二十六日、九十二年六月三十日，持戶籍謄本及填具大陸地
    區人民進入臺灣地區旅行證申請書，以配偶探親、團聚等事
    由向境管局申請被告乙○○入境，使被告乙○○得以持境管
    局先後製發之中華民國臺灣地區旅行證及中華民國臺灣地區
    逐次加簽旅行證，其間甲○○另於九十二年二月二十六日，
    持其與被告乙○○之戶籍謄本，並填具大陸地區人民在臺灣
    地區居留申請書，以配偶依親居留事由向境管局申請被告乙
    ○○在臺灣地區居留，而取得境管局所製發之中華民國臺灣
    地區依親居留證及逐次加簽出入境證，使被告乙○○得以於
    九十年八月一日、九十一年四月十四日、九十二年七月三日
    、九十四年三月二日、九十五年二月九日、九十六年二月二
    十三日進入臺灣地區。而後被告乙○○於九十六年間，因與
    有配偶之證人陳世照相姦，經原法院以九十六年度簡字第三
    四三號判處有期徒刑三月，如易科罰金以新臺幣壹仟元折算
    一日確定，由移民署於九十六年四月二十五日廢止被告乙○
    ○之上開依親居留許可及依親居留證並限期出境，被告乙○
    ○乃於同年五月十日出境。被告甲○○乃於九十六年五月十
    五日，持其與被告乙○○之戶籍謄本，以配偶團聚事由向移
    民署申請乙○○入境，使承辦之公務員據以製發相關之入境
    許可證，使被告乙○○又得以九十六年五月二十五日進入臺
    灣地區等情，為被告甲○○、乙○○所供承無訛，並有臺北
    市中正區戶政事務所九十六年四月十二日北市正戶字第0963
    0363800 號函附結婚登記申請書、海基會證明書、大陸地區
    福建省福州市公證處公證書、被告甲○○及乙○○之入出境
    資料、原法院九十六年度簡字第三四三號刑事簡易判決、大
    陸地區人民進入臺灣地區旅行證申請書、保證書、大陸地區
    人民在臺灣地區居留申請書、在臺換領依親長期居留證說明
    書附卷（臺灣臺北地方法院檢察署九十六年度他字第一三二
    六號偵查卷第一○二頁至第一二六頁、第一二八頁至第一三
    二頁）可稽，應屬實在。
  (二)被告乙○○曾自稱係以假結婚方式來台打工一節，業據證人
    陳美霞於原審審理時證述明確（原審卷第五八頁背面至第五
    九頁背面），核與證人蔣芳櫻於偵查所證：「我發現陳世照
    每天早上都到新莊的套房去找乙○○，我到長春店跟乙○○
    談，我告訴他可以原諒他一次，他們可以當朋友，希望他不
    要破壞我的家庭，他說感情的事很難講，要我管好我自己的
    先生，當天，我有錄音，我之前就聽說他是假結婚，違法來
    台還這麼囂張，錄到他說他沒有跟他先生同房過，每年匯錢
    給他先生，之後我才下決心要捉姦，我有透過徵信社，我要
    求乙○○搬到台北去，陳世照每天都去林森北路的套房找乙
    ○○，95年12月21日早上8 點多會同警察抓姦抓到。」等語
    （前揭他字案偵查卷第一四八、一四九頁）相符，並有證人
    蔣芳櫻於九十五年七月間與被告乙○○之電話通訊譯文一份
    （同上卷第四頁至第一三頁）在卷可資佐證。而被告乙○○
    雖辯稱：其與證人蔣芳櫻間確有前揭電話通訊譯文之內容，
    惟其所述與被告甲○○間為假結婚一事，係為繼續維持與證
    人蔣芳櫻之夫陳世照間之親密關係，故配合蔣芳櫻之說詞回
    答，而不具有自白任意性云云。然觀諸被告乙○○與證人蔣
    芳櫻間之前揭電話通訊譯文，證人蔣芳櫻自始至終均未曾以
    恐嚇口吻逼迫乙○○承認假結婚之情形，並一再懇求被告乙
    ○○自臺北縣新莊市現住地搬至被告乙○○現於臺北市之工
    作地點，以免與其夫陳世照接觸，而係被告乙○○自行於電
    話中坦承：「（那你需要去…，因為我要瞭解一下，你需要
    去假老公那邊行房嗎？）我幹嘛去那邊行房？」、「（一直
    都沒有嗎？）那本來就是…，因為我們是金錢上交易，我幹
    嘛去行房？我去行房我還待得住這邊，他從來不來打擾我，
    他還不來干涉我，這個是我們跟他都講好的事。」、「（就
    是每個月付給他錢？）每一年哪～。」、「（每一年？）對
    啊！」、「（那你假老公都不會要求你跟他行房？）不會啦
    ！」、「（為什麼呢？）哎呦！沒有為什麼，因為我們大家
    講好了，每一年付多少錢就多少錢。因為我人在這裡上又沒
    多久，因為是朋友介紹的。那個介紹的比較可靠的對象，當
    然有的人會，但是，你也看我這個人，我跟你一是一、二是
    二分清楚，我就拿給你，一年拿給你多少錢就多少錢，我從
    來……，你說不要我都給你，我才不想說幹嘛！怎樣！這本
    來就這樣子，我幹嘛跟假老公怎樣？你不要把我想的那麼複
    雜，這樣會傷……。」、「（你那時候也答應我，你說你大
    陸有、有一個…有老公、有小孩，台灣有假老公。你…）台
    灣假老公，對啊！假老公不干我的事，對啊！」、「（我知
    道你們過來就是為了賺錢，不要破壞人家的家庭啊！這不是
    你的目的啊！不是嗎？）我知道，我從頭開始也沒有要破壞
    …。」、「我從頭到尾也沒有說要破壞到怎樣，又說你們要
    離婚要幹嘛！對我要幹嘛！我又說想怎樣，我從來沒有想過
    這一些。因為我跟他口口聲聲說我最終還是會回大陸去啦！
    這裡不是我的久留之地，因為我在這邊沒有目標嘛，對不對
    ！」等語（同上卷第五、七、八頁），對於其為進入臺灣地
    區工作賺錢，因而透過朋友介紹可靠之假結婚對象進入臺灣
    地區工作，每年並給付固定報酬給臺灣地區之假老公，與假
    老公間僅有金錢上之往來並無實質夫妻關係敘述甚詳，又乙
    ○○於電話間所述與被告甲○○之交往模式，亦與被告甲○
    ○於偵查及原審訊問時所供：與被告乙○○沒事不會聯絡，
    且從未去過乙○○住處及工作地點等語相符，是顯見被告乙
    ○○於為前揭自白時，其任意性並未遭剝奪，且所為自白之
    內容與實際情形亦尚稱符合，並無被告乙○○所辯任意性遭
    限制且與事實不符而無證據能力之情形。
  (三)且被告甲○○、乙○○於原審審理時雖均供稱：其二人因均
    曾離婚各有小孩，再婚不易，被告甲○○又有家人催促，因
    而赴大陸地區與被告乙○○結婚，以在臺相互作伴，故有結
    婚之真意云云。然查：
  (1)被告甲○○雖於偵查中供稱：「（為何你結婚沒有一般夫妻
    情愛？也沒有共同結婚的意思？）我是因為家人的催促才結
    婚的，我自己根本沒差。」，而表示其當初係因家人催促因
    而至大陸迎娶被告乙○○云云，惟所述除已與其在原審審理
    時所供係因離婚已久，欲找人作伴云云前後矛盾外，且訊據
    證人即被告甲○○之母鄭玉暇、姐姐江碧真、江麗玲，渠等
    於偵查中均表示甚少干涉被告甲○○之事，而被告甲○○娶
    妻之事亦係被告甲○○與被告乙○○結婚後回國轉述始得知
    ，可知被告甲○○所辯係因遭家人催促因而與被告乙○○再
    婚一事，顯屬杜撰之詞，並不可採。
  (2)而被告乙○○於八十九年十一月十三日來台後雖曾在被告甲
    ○○家居住約一個月，惟隨即於八十九年底即外出與其大陸
    在臺同鄉共同在臺北縣板橋市租屋居住，並於九十年初過完
    年後在臺北縣板橋市之涮涮鍋店工作，並於同年至證人陳世
    照位於臺北縣板橋市之「店小二麵店」工作，後因陳世照將
    其調往臺北縣新莊市之「店小二便當店」工作，因而居住於
    該店後，直至九十七年檢察官偵查本案時，均未曾與被告甲
    ○○同居於臺北市○○路住處等情，業據被告甲○○於偵查
    及原審審理時供述明確，而被告乙○○係於九十年間即已至
    臺北縣板橋市之「店小二麵店」工作，並居住在外等情，亦
    據證人林芳伊及證人陳美霞分別於偵查及原審審理時證述甚
    詳，顯與被告乙○○於偵查及原審審理時所供：係於九十二
    年三月間或九十年八月間至臺北縣板橋市池上便當工作時始
    搬離被告甲○○為於臺北市○○路住處云云均不相符外。被
    告甲○○雖辯稱：被告乙○○於八十九年間搬至臺北縣板橋
    市租屋居住係因其與其兄江國欽感情不睦所致云云，惟其所
    辯核與被告乙○○於偵查中所述其離開被告甲○○位於臺北
    市○○路住處之主因係因住處離工作地點太遠之理由不符外
    ，又被告甲○○所辯其與被告乙○○在新婚蜜月期即一同搬
    離臺北市○○路住處後，即放任人生地不熟亦無經濟能力之
    被告乙○○自行在外租屋居住，又於隔月家中情況好轉返家
    後，未再將乙○○帶回，因顯與常情不符，則其所辯，實不
    足採。則以被告甲○○、乙○○二人自婚後幾無同居一處以
    觀，則其二人所辯結婚係為相互作伴云云，亦顯不足採。
  (3)再以被告甲○○、乙○○二人雖辯稱其二人雖未同居一處，
    但被告乙○○於假日均會返回被告甲○○位於臺北市○○路
    住處，而有夫妻之實云云。然被告甲○○、乙○○二人間並
    無夫妻之實一事，此有前揭被告乙○○與證人蔣芳櫻間之前
    揭通訊譯文一份在卷可稽。而本案經臺北市政府警察局中山
    分局警員於九十六年三月二十四日中午十二時三十分至被告
    甲○○位於臺北市○○路21之2號6樓住處查訪之結果，該住
    處內並無任何屬於被告乙○○之物品一節，有臺北市政府警
    察局中山分局查訪表、現場圖及現場照片在卷（前揭他字案
    偵查卷第六十六頁至第七十四頁）可參。又被告乙○○於九
    十年間至證人陳世照之麵店工作後，係在外租屋自住，除過
    年返回大陸地區外，均無休假，亦未曾見被告甲○○或其家
    人與被告乙○○聯絡等情，業據證人即被告乙○○同事林芳
    伊於偵查及原審審理時供述明確（同前署九十六年度偵字第
    一九九三○號偵查卷第一一○頁至第一一一頁、原審卷第六
    十頁、第六十二頁），而證人林芳伊甚而認為被告乙○○在
    臺並無親人而在九十一年過農曆年時邀請被告乙○○至其家
    中作客一節，亦經被告乙○○供認無訛。另被告甲○○就被
    告乙○○何以未放置物品於家中一事，先係於九十六年八月
    二十六日偵查中供稱：「（現在水源路有無乙○○個人衣物
    及私密用品？）現在沒有，之前有，發生他跟他老闆通姦後
    ，就把他的衣物丟掉。」，後又於九十七年一月二十四日改
    稱：「（乙○○東西有放在房間書桌和壁櫥裡？）很少，是
    放在壁櫥裡。」、「（除放在壁櫥裡，房間內還有其他地方
    用來讓他收納物品？）有，有一個行李箱放在書桌下，但是
    行李箱被火燒掉。」、「（是被火燒，還是被乙○○拿走？
    ）是被火燒掉，不是被他拿走。」，均與被告乙○○於九十
    六年八月二十六日偵查中所供：「（在水源路你有你個人衣
    物及私密用品？）沒有。我衣服很少，就只有牙刷一把。」
    、「（你個人的衣物有無放在水源路？）以前有，但發生這
    件事跟我老公吵架，就把衣物拿出來，只有衣服幾件而已。
    」及於九十七年一月二十四日所供：「我的東西沒放在書桌
    裡，也沒放在衣櫃裡，東西都放在自己的一個皮箱裡，那個
    皮箱我平常都放在那裡，皮箱裡就是我的衣物，我在水源路
    只有一把牙刷和毛巾，沒有化妝品。」均不相符，又被告二
    人對被告乙○○在家中如何稱呼被告甲○○之兄嫂、姪子，
    所述亦有出入，所供是否可採，已屬可疑。再以證人即被告
    甲○○之母鄭玉暇、姊姊江碧真、江麗玲、子江政倫雖均於
    偵查中證稱被告乙○○確曾於假日返回臺北市○○路住處與
    被告甲○○一同居住云云，惟江碧真、江麗玲、江政倫分別
    所證關於在何種情形下與被告乙○○見面認識、所見被告乙
    ○○係居住於臺北市○○路住處何房間及被告乙○○在家中
    居住之時間、頻率均與被告甲○○、乙○○所述不符，而不
    足採外；甚至證人鄭玉暇於警詢中證稱：「（甲○○與乙○
    ○是真結婚或假結婚？）甲○○沒有說，我不知道。」、「
    （妳是甲○○的母親，乙○○是妳的媳婦，為何妳會不知道
    真結婚或假結婚？）她們二人我知道有結婚，但內容我不知
    道。」、「（乙○○有無與甲○○同房住宿？）乙○○如休
    息會來此遊玩，也曾來此住宿，之前來住宿，後來就沒有在
    此住宿。」等語，以遊玩來比喻被告乙○○至其住處之情形
    ，且對於被告甲○○與乙○○二人是否為真結婚亦有所不知
    ，心存懷疑，若被告乙○○確如其與被告甲○○所述確有於
    假日返回臺北市○○街住處與被告甲○○同住，並與同住之
    證人鄭玉暇關係甚佳，常一起看電視聊天，二夫妻間亦有實
    質之夫妻關係，則證人鄭玉暇對被告二人間之婚姻關係之瞭
    解何能疏離至此，況證人鄭玉暇係被告甲○○之母，所證當
    有迴護被告甲○○之虞，是鄭玉暇其後改稱被告乙○○平日
    放假時均有返家居住云云，顯屬迴護之詞，並不足採。
  (4)另證人潘仲仁雖於原審審理時證稱：「（你在甲○○水源路
    住處看過乙○○幾次？）很多次，大約十次以上。」、「（
    都是在那個時間？）白天也有，差不多四、五點的時候有看
    到，凌晨三點到五點我們收攤回來的時候也有看到。」、「
    （你看到乙○○這十次，是在民國幾年到幾年的時候？）八
    十九年、九十年間的時候。」、「（你是多常看到乙○○在
    甲○○得住處？）我們要出攤的時候，從甲○○的水源路住
    處就會看到，有時候一、二天會看到一次。」、「（看到他
    的時候是否都是假日？）不一定。」、「（你在甲○○住處
    看到乙○○的時候她都在做什麼？）比如說我們要出攤的時
    候，就是幫忙我們把東西從冰箱內拿出來，是下午的時候。
    凌晨的時候，可能是乙○○上廁所看到我們。」云云（原審
    卷第一○○頁至第一○一頁），然被告乙○○於八十九年十
    一月十三日進入臺灣地區後，僅約於被告甲○○住處居住約
    一個月，即搬往臺北縣板橋市與同鄉一同租屋居住，並於九
    十年初即外出工作，僅假日返家一節，業據被告甲○○於偵
    查及原審審理時供述明確，則證人潘仲仁所證其在八十九年
    至九十年間，在非假日亦常見到被告乙○○出現於被告甲○
    ○住處云云，顯非實在，亦不足採。又被告乙○○雖提出其
    於九十五年九月至九十六年四月間所使用0000000000號行動
    電話之通聯紀錄（前揭偵字偵查卷第一一七頁至第一二一頁
    ）以證明其與被告甲○○間均保持頻繁聯絡，非檢察官所述
    與被告甲○○間均無聯絡之情形。惟觀諸前揭通聯紀錄，可
    知被告乙○○於九十五年十二月二十一日遭證人蔣芳櫻攜警
    查獲其與證人陳世照通姦前，僅曾於九十五年九月底與被告
    甲○○有一通短暫約十二秒之通話紀錄，自九十五年十二月
    二十一日起至九十六年四月二十二日止，始有較為頻繁之聯
    絡，然被告乙○○與被告甲○○聯絡較為頻繁之時點，恰為
    被告乙○○因與證人陳世照通姦遭查獲後、為臺灣臺北地方
    法院檢察署檢察官起訴被告乙○○時及原法院簡易庭於九十
    六年三月判處被告乙○○有期徒刑三月，及移民署於九十六
    年四月二十五日廢止乙○○之依親居留許可及依親居留證之
    時，又以被告乙○○於九十六年五月十日出境後，隨即由被
    告甲○○於九十六年五月十五日，持其與被告乙○○之戶籍
    謄本，以配偶團聚事由向移民署申請乙○○入境，使被告乙
    ○○得以迅於九十六年五月二十五日進入臺灣地區以觀，則
    被告乙○○與甲○○於九十五年十二月二十一日起至九十六
    年四月底止有高達五十通之通聯紀錄，顯係被告二人為處理
    乙○○與陳世照通姦之刑事案件及再行入境之事所為，反足
    以推斷被告二人於九十五年十二月二十一日前以電話聯絡之
    次數寥寥可數，均不足以作為被告二人間有頻繁聯絡之有利
    證據。
  (5)再輔以被告甲○○與被告乙○○再婚前，係因被告甲○○之
    前妻在外與他人有染，遭被告甲○○家暴而離家分居，後因
    甲○○前妻與他人育有小孩，二人因而協議離婚等情，業據
    被告甲○○於原審審理時供述綦詳，可見其對於前妻在婚姻
    中未堅守堅貞之承諾甚為痛心。惟其於九十五年底得知被告
    乙○○與證人陳世照有通姦行為至今，均未曾向被告乙○○
    或證人陳世照取得賠償，亦未對其二人提出刑事通姦罪之告
    訴等情，業為被告甲○○、乙○○所不爭，且在其與被告乙
    ○○經濟各自獨立，亦無法管束乙○○繼續與證人陳世照交
    往之情形下，在被告乙○○因通姦罪判刑確定被限期出境後
    ，仍馬上以配偶團聚為由，替被告乙○○辦理入境手續，使
    被告乙○○得以於出境後十日內隨即得以入台，並繼續與證
    人陳世照為不正常之交往，被告甲○○甚而於原審審理時證
    稱：「（你有無對陳世照提出告訴？）沒有，因為事情發生
    之後我有打電話給陳世照的老婆蔣芳櫻，跟他說這不是什麼
    好事情，傳出去不好聽，看要怎麼處理，後來我們約好過完
    年要出來談，但蔣芳櫻不願意，找她弟弟代表出來談，後來
    也沒有談，之後法院的通知就來了。」等語（原審卷第八十
    九頁正面），對證人蔣芳櫻替其抓姦一事語多抱怨，並極力
    欲替被告乙○○擺平官司，顯亦與一般常情不符，亦顯見其
    與被告乙○○間應無夫妻之情甚明。
  (四)從而，被告甲○○於八十九年九月間原並無與被告乙○○再
    婚之動機，而與被告乙○○結婚後一個月隨即長期分居，亦
    無證據證明二人於生活中有何共同生活及實質夫妻關係之事
    實，又被告乙○○於與證人蔣芳櫻以電話通話時，即已清楚
    交代其係經由熟人介紹，經由與被告甲○○假結婚之方式來
    台工作賺錢，與被告甲○○僅有金錢關係等情，而與被告乙
    ○○迭於偵查及原審審理時所述：於嫁來臺灣地區前即已決
    定來台工作賺錢等語相符，是本件被告乙○○係以與被告甲
    ○○假結婚之方式來台工作假結婚等情應堪認定，被告甲○
    ○、乙○○辯稱其二人係真結婚云云，顯屬飾卸之詞，不足
    採信。至被告乙○○於與證人蔣芳櫻之電話通聯譯文中雖供
    稱：係於每年給付一定金額之費用予被告甲○○作為甲○○
    擔任假丈夫之代價等語，惟此部分業據被告甲○○所否認，
    且無確切證據證明被告甲○○確有取得此部分費用之事實，
    故不足採，附此敘明。
  (五)則被告二人明知渠等並無結婚之真意，卻為使被告乙○○入
    台工作賺錢，即與被告甲○○於大陸地區為結婚登記後，取
    得海基會之證明書，由被告甲○○持結婚公證書及海基會證
    明書前往臺北市中正區戶政事務所為結婚登記，使承辦人員
    誤信其與被告乙○○確有結婚之真意，而將被告甲○○在「
    民國八十九年九月五日與大陸地區人民乙○○結婚、配偶乙
    ○○」等不實事項填載於職務上所執掌之戶籍登記簿中，並
    製作戶籍謄本交被告甲○○收執，被告甲○○及乙○○因而
    得據以多次持前揭戶籍謄本向境管局或移民署申請中華民國
    旅行證及依親居留證進入臺灣地區工作等情，前已明敘，是
    本件事證明確，被告二人犯行洵堪認定，應予依法論科。
二、按臺灣地區與大陸地區人民關係條例第七十九條第一項，處
    罰違反同條例第十五條第一款所定使大陸地區人民非法進入
    臺灣地區罪，凡非經合法手續進入者，皆包含之。行為人使
    大陸地區人民，以假結婚真入境脫法方式，進入臺灣地區，
    即該當本罪，非以偷渡者為限，有最高法院九十二年台上字
    第四十號判決意旨參照。次按刑法第二百十四條之使公務員
    登載不實事項於公文書罪，需一經他人之聲明或申報，公務
    員即有登載之義務始屬之。而查結婚應以當事人之一方為申
    請人，為結婚之登記，戶籍法第十七條及第三十五條分別定
    有明文；而登記之際並應提出證明文件予戶政機關查驗後，
    即應予以登載，戶籍法施行細則第三條第二項、第十七條亦
    已明訂，是關於結婚之戶籍登記，戶籍機關當僅有形式審查
    權而無實質審查權，此觀之戶籍法第五十四條申請人故意為
    不實之申請，仍有應處新臺幣九千元以下罰鍰之規定即明。
    是被告甲○○及乙○○明知無結婚之實，卻推由被告甲○○
    向臺北市中正區戶政事務所為結婚登記，並由承辦人員將其
    二人已於八十九年九月五日結婚之不實事項登載於職務上所
    執掌之戶籍登記簿之公文書上，並據以製發戶籍謄本，而由
    被告甲○○持以多次向臺北市政府警察局中正第二分局思源
    派出所及境管局行使，以使大陸地區女子即被告乙○○，多
    次非法進入臺灣地區，是核被告甲○○所為，係違反臺灣地
    區與大陸地區人民關係條例第十五條第一款，不得使大陸地
    區人民非法進入臺灣地區規定，應依同條例修正前第七十九
    條第一項規定論處，並違反刑法第二百十六條、第二百十四
    條之行使使公務員登載不實文書罪。被告乙○○所為，則係
    犯刑法第二百十六條、第二百十四條行使使公務員登載不實
    文書罪。又被告甲○○及乙○○間，就行使使公務員登載不
    實文書罪間有犯意聯絡及行為分擔，均為共同正犯。另被告
    二人前揭使公務員等載不實文書罪部分，為其後之行使行為
    所吸收，均不另論罪。又本件被告甲○○所為多次違反使被
    告乙○○非法進入臺灣地區之行為，及其與被告乙○○間多
    次行使使公務員登載不實文書罪部分，因均係基於「使無結
    婚真意之大陸地區人民得藉結婚名義進入臺灣地區」之單一
    目的所為，僅在行政程序上依法須由被告二人持上登載有二
    人結婚不實事項之戶籍謄本，在每隔一段時間後再向主管機
    關移民署申請入境許可及依親居留許可，並由主管機關就所
    聲請之事項做審查，是以被告二人為遂行其上開目的，必須
    多次實施使公務員登載不實公文書之犯行，故其行為亦有其
    密接關連性，而均為接續犯，應各論以一罪。被告甲○○所
    犯前開二罪間，犯意各別，行為互殊，應予分論併罰。又公
    訴意旨以被告二人所為上開犯行間，其在九十五年六月三十
    日所為者，因所為時間緊接，所犯係構成要件相同之罪名，
    顯係出於概括犯意而為之，均應分別依修正前刑法第五十六
    條連續犯之規定論以一罪，並各依法加重其刑，被告甲○○
    所犯連續使大陸地區人民非法進入臺灣地區罪及連續行使使
    公務員登載不實文書罪間，有方法目的之牽連關係，應依修
    正前刑法第五十五條後段規定，從一重使大陸地區人民非法
    進入臺灣地區罪論處，又被告二人於九十六年五月十五日向
    移民署辦理團聚名義申請被告乙○○進入臺灣地區之犯行，
    則應予前開連續行使使公務員登載不實文書罪及連續使大陸
    地區人民進入臺灣地區罪分論併罰，則顯有誤會，又臺灣地
    區與大陸地區人民關係條例第七十九條第一項雖曾於九十二
    年十月二十九日修正公布、並於同年十二月三十一日施行，
    而刑法部分條文亦已於九十四年二月二日公布，於九十五年
    七月一日施行，惟被告二人確係以假結婚以行使被告乙○○
    來台非法打工之單一目的，核其等所為前開行使使公務員登
    載不實文書罪及使大陸地區人民非法進入臺灣地區罪之接續
    犯罪事實，係至九十六年五月十五日及同年五月二十五日始
    行終止，而無比較上開新舊法之必要，併予敘明。
三、原審認被告二人罪證明確，依臺灣地區與大陸地區人民關係
    條例第七十九條第一項，刑法第十一條前段、第二十八條、
    第二百十六條、第二百十四條、第四十一條第一項前段、第
    五十一條第五款，刑法施行法第一條之一之規定，審酌被告
    甲○○與大陸地區女子即被告乙○○原無結婚真意，竟因不
    詳理由而使被告乙○○以與其假結婚之方式，非法進入臺灣
    地區工作賺錢，對於政府對入出境管理及戶籍資料之正確性
    影響甚鉅，且被告二人犯後均飾詞矯飾，態度不佳，顯無悔
    意等一切情狀，分別量處如原判決主文第一、二項所示之刑
    ，並就被告乙○○部分諭知如易科罰金以新臺幣壹仟元折算
    一日之折算標準，認事用法，核無不合，量刑亦屬妥適，被
    告二人上訴意旨，均空言否認犯罪，任意指摘原判決不當，
    求予撤銷改判，為無理由，應予駁回。
四、公訴意旨另以：被告甲○○分別於八十九年九月二十八日、
    九十年六月七日、九十一年二月二十六前之某日及九十二年
    六月十七日前往臺北市政府警察局中正第二分局思源派出所
    ，持上載有被告甲○○於「民國八十九年九月五日與大陸地
    區人民乙○○結婚、配偶乙○○」等不實內容之戶籍謄本，
    據以填寫「大陸地區人民進入臺灣地區保證書」，使該承辦
    警員於上開大陸地區人民進入臺灣地區保證書內「對保或證
    明機關簽註意見欄」內，記載被告甲○○與被告乙○○間係
    夫妻關係之不實事項並核章，足以生損害於警局對於轄區居
    民身分對保之正確性，在相應於九十年六月十五日、九十一
    年二月二十六日及九十二年六月三十日檢具相關文件，填具
    「大陸地區人民進入臺灣地區旅行證申請書」，以配偶探親
    、團聚等事由向境管局申請乙○○入境而行使，使各該承辦
    之公務員據以先後製發中華民國臺灣地區旅行證及中華民國
    臺灣地區逐次加簽旅行證，足以生損害於境管局對於大陸地
    區人民入境臺灣地區管理之正確性。期間，被告甲○○另於
    九十二年二月二十六日，檢具相關文件，填具「大陸地區人
    民在臺灣地區居留申請書」，以配偶依親居住事由向境管局
    申請被告乙○○在臺灣地區居留，使該承辦之公務員據以製
    發中華民國臺灣地區依親居留證及逐次加簽出入境證，足以
    生損害於境管局對於大陸地區人民入境臺灣地區管理之正確
    性，因認被告二人歷次行使「大陸地區人民進入臺灣地區保
    證書」及「大陸地區人民進入臺灣地區旅行證申請書」及「
    大陸地區人民在臺灣地區居留申請書」之行為，另涉犯行法
    第二百十六條、第二百十四條行使使公務員登載不實文書罪
    嫌云云。經查：
  (一)按刑法第二百十四條，所謂使公務員登載不實事項於公文書
    罪，須一經他人聲明或申報，公務員即有登載義務，並依其
    所為聲明或申報予以登載，而屬不實事項者，始足構成，如
    其所為聲明或申報，公務員尚須為實質審查，以判斷其真實
    與否，始得為一定記載者，即非本罪所稱使公務員登載不實
    ，有最高法院七十三年台上字第一七一０號判例意旨可資參
    照。
  (二)而大陸地區人民進入臺灣地區許可辦法第十七條第一項至第
    三項，已對為進入臺灣地區之大陸地區人民之保證人資格詳
    為記載，並依據戶籍地警察機關較能掌握瞭解轄區居民狀況
    之目的，責由戶籍地警察機關辦理對保手續。又依據大陸地
    區人民及香港、澳門居民進入臺灣地區許可對保程式中亦已
    明訂，於保證人對保時，警察機關應審核對保申請文件、是
    否居住該轄區，如符合對保情形，則造冊存查登記於工作紀
    錄簿中。再保證人填具「大陸地區人民進入臺灣地區保證書
    」後，至警察機關辦理對保手續，其對保之警察機關對保之
    內容為「一、經查保證人甲○○確實設籍並居住本轄，有能
    力履行保證責任。二、經詢保證人甲○○稱：渠與被保人乙
    ○○係夫妻關係，願意完全負起保證責任」，有該「大陸地
    區人民進入臺灣地區保證書」對保或證明機關（構）簽註意
    見欄內所載之對保事項可稽；是對保機關對於保證人是否確
    實居住於對保機關之轄區，有無能力履行保證責任等相關事
    實，顯非形式上審查即可得知，而需經查核等實質審核後，
    始得確認。從而，參酌上揭法律規定及判例意旨，被告二人
    推由被告甲○○填具「大陸地區人民進入臺灣地區保證書」
    持以向臺北市政府警察局中正第二分局思源派出所警員行使
    之行為，自不構成刑法第二百十六條、第二百十四條之行使
    使公務員登載不實罪責。
  (三)又按大陸地區人民，須經主管機關許可始得進入臺灣地區，
    臺灣地區與大陸地區人民關係條例第十條第一項定有明文。
    而主管機關內政部亦訂定「大陸地區人民進入臺灣地區許可
    辦法」以資規範；依該辦法第十五條之規定，欲申請進入臺
    灣地區者，須備齊一定之文書證件；且依該辦法第十九條第
    一項第七款之規定，有事實足認係通謀而為虛偽結婚者，得
    不予許可大陸地區人民進入臺灣地區之申請；又依該辦法第
    二十三條之規定，對於申請人所檢附大陸地區製作之文書，
    應經特定之團體查證、驗證，顯見境管局對該類申請案件具
    有實質審查權限，非僅能作形式上之審查，一經申請人提出
    申請文件即予准許。本件被告甲○○以不實之結婚事由，向
    境管局申請與之有犯意聯絡之被告乙○○進入臺灣地區，使
    承辦公務員於所掌管之旅行證申請書及居留申請書等公文書
    上審核，准被告乙○○進入臺灣地區，並發給中華民國臺灣
    地區旅行證及居留證，因境管局對是項入境申請有實質審核
    之權，已如前述，則被告二人就此部分所為，亦不成立刑法
    第二百十六條及第二百十四條之行使使公務員登載不實文書
    罪責。
  (四)綜上所述，公訴人認被告二人就上開部分犯行應成立刑法第
    二百十六條、第二百十四條之行使使公務員登載不實罪，尚
    有未洽。惟公訴人認被告二人此部分所為，與上開論罪科刑
    之使大陸地區人民非法進入臺灣地區罪及行使使公務員登載
    不實文書罪間，分別有牽連犯及連續犯之裁判上一罪關係，
    爰不另為無罪之諭知。
五、被告二人雖聲請證人鄭玉暇、嚴文宏證明被告二人係真結婚
    ，惟查：證人鄭玉暇於偵查中，迭經檢察事務官兩次訊問，
    又經檢察官命具結後訊問，其供述明確；而證人嚴文宏經查
    無證據足證其為被告二人結婚之介紹人，且縱為被告二人結
    婚之介紹人，而被告二人係以結婚為名義，而達成到臺灣打
    工之實，並未實際過婚姻生活，確無實質婚姻，業經認定無
    訛，理由已見前述，則本件事實已臻明確，被告二人上開聲
    請，核無必要，應予駁回，附此敘明。
據上論斷，應依刑事訴訟法第三百六十八條，判決如主文。
本案經檢察官周誠南到庭執行職務。
中    華    民    國    98    年    3     月    24    日
                  刑事第三庭  審判長法  官  陳博志
                                    法  官  蔡聰明
                                    法  官  許文章
以上正本證明與原本無異。
如不服本判決，應於收受送達後10日內向本院提出上訴書狀，其
未敘述上訴之理由者並得於提起上訴後10日內向本院補提理由書
（均須按他造當事人之人數附繕本）「切勿逕送上級法院」。
                                    書記官  蔡慧娟
中    華    民    國    98    年    3     月    24    日
附錄：本案論罪科刑法條全文
臺灣地區與大陸地區人民關係條例第七十九條
違反第十五條第一款規定者，處一年以上七年以下有期徒刑，得
併科新臺幣一百萬元以下罰金。
意圖營利而犯前項之罪者，處三年以上十年以下有期徒刑，得併
科新臺幣五百萬元以下罰金。
前二項之首謀者，處五年以上有期徒刑，得併科新臺幣一千萬元
以下罰金。
前三項之未遂犯罰之。
中華民國船舶、航空器或其他運輸工具所有人、營運人或船長、
機長、其他運輸工具駕駛人違反第十五條第一款規定者，主管機
關得處該中華民國船舶、航空器或其他運輸工具一定期間之停航
，或廢止其有關證照，並得停止或廢止該船長、機長或駕駛人之
職業證照或資格。
中華民國船舶、航空器或其他運輸工具所有人，有第一項至第四
項之行為或因其故意、重大過失致使第三人以其船舶、航空器或
其他運輸工具從事第一項至第四項之行為，且該行為係以運送大
陸地區人民非法進入臺灣地區為主要目的者，主管機關得沒入該
船舶、航空器或其他運輸工具。所有人明知該船舶、航空器或其
他運輸工具得沒入，為規避沒入之裁處而取得所有權者，亦同。
前項情形，如該船舶、航空器或其他運輸工具無相關主管機關得
予沒入時，得由查獲機關沒入之。
刑法第二百十六條
行使第二百十條至第二百十五條之文書者，依偽造、變造文書或
登載不實事項或使登載不實事項之規定處斷。
刑法第二百十四條
明知為不實之事項，而使公務員登載於職務上所掌之公文書，足
以生損害於公眾或他人者，處三年以下有期徒刑、拘役或五百元
以下罰金。


司法院資訊處製作；財團法人民間司法改革基金會備份。
